臺灣高等法院民事判決　　　　　　　　　96年度上易字第83號
上　訴　人　丁○○
訴訟代理人　丙○○○
被上訴人　　頭城鎮公所
法定代理人　甲○○
訴訟代理人　戊○○
追加被告兼
訴訟代理人　乙○○
上列當事人間請求回復原狀事件，上訴人對於中華民國95年12月
21日臺灣宜蘭地方法院95年度宜訴字第1號第一審判決提起上訴
，並為訴之追加，本院於96年4月3日言詞辯論終結，判決如下：
    主  文
上訴及追加之訴均駁回。
第二審及追加之訴訴訟費用由上訴人負擔。
    事實及理由
一、按於第二審為訴之變更或追加，非經他造同意，不得為之。
    但請求之基礎事實同一者，不在此限。民事訴訟法第446條
    第1項但書、第255條第1項第2款定有明文。查本件上訴人於
    原審起訴時主張鄰近伊所有坐落宜蘭縣頭城鎮○○段上新興
    小段65-5地號土地（下稱系爭土地）如原審判決附圖甲所示
    部分，遭被上訴人之工務課課長乙○○利用職權，私自鋪設
    柏油路面占用之，基於所有物返還請求權及不當得利之法律
    關係，請求被上訴人回復原狀及按月給付所受利益。嗣上訴
    人上訴本院後，追加被上訴人之訴訟代理人乙○○為被告，
    核其與原審所主張基礎事實同一，為合法訴之變更，合先敘
    明。
二、上訴人起訴主張：鄰近上訴人所有系爭土地之道路原係保甲
    路（以下簡稱系爭道路），寬度僅1.1公尺，原本系爭道路
    並未占用到系爭土地，然被上訴人於民國（下同）92年9月
    26 日未經上訴人同意，由被上訴人之工務課課長乙○○利
    用職權，私自鋪設柏油路面而無權占有系爭土地，寬度達
    3.3公尺，占用情形如原審判決附圖所示甲部分面積40平方
    公尺等情，爰依所有物返還請求權、不當得利之法律關係，
    求為判命被上訴人應將如原審判決附圖所示甲部分所鋪設之
    柏油路剷除，並返還予上訴人，暨自93年1月1日起至前開土
    地返還之日止，按月給付上訴人新台幣（以下同）3,687 元
    之判決。原審為上訴人敗訴之判決，上訴人不服，提起上訴
    ，並為訴之追加。於本院聲明：(一)原判決廢棄。(二)前開廢棄
    部分，被上訴人、追加被告應將將如原審判決附圖所示甲部
    分所鋪設之柏油路剷除，並返還予上訴人，暨自93年1月1日
    起至前開土地返還之日止，按月給付上訴人3,687元。
三、被上訴人則以：系爭土地上系爭道路部分，係上訴人於70年
    間建築鄰近房屋時所留設之通道，當時上訴人以種植綠籬為
    界，系爭道路未曾拓寬超越綠籬，迄今已逾20餘年，供公眾
    通行使用，而為既成道路，成立公用地役權關係，由被上訴
    人管理維護，嗣因臺灣電力股份有限公司（以下簡稱台電公
    司）申請埋設管線後，鋪設簡易路面，因路面不平整，被上
    訴人始建議內政部營建署依原有道路寬度加鋪柏油路面，並
    無另行占用系爭土地，上訴人直至94年6月13日始僱工拆除
    該綠籬，而主張被上訴人無權占有，實屬無據等語，資為抗
    辯，並於本院聲明：上訴駁回。
四、追加被告則以：伊非本件爭訟土地之承辦人，且與伊個人無
    關等語，資為抗辯。
五、兩造不爭執之事實（見原審卷131頁）：
  (一)系爭土地係上訴人所有，系爭土地上如原審判決附圖所示甲
    部分面積40平方公尺，係鋪設柏油之道路，現由被上訴人管
    理使用。
  (二)系爭道路為保甲路，原本在地籍圖上的寬度係1.1平方公尺
    。
  (三)系爭道路於92年3、4月間由台電公司埋設管線而施工，嗣於
    同年11、12月間，由被上訴人建議內政部營建署完成鋪設柏
    油路面。
  (四)系爭道路旁之綠籬係於94年6月13日由上訴人僱工拆除。
六、上訴人主張被上訴人及追加被告在系爭道路鋪設柏油路面係
    無權占有系爭土地等情，為被上訴人及追加被告所否認，並
    以前開情詞置辯，是本件爭點在於：被上訴人管理使用上訴
    人所有系爭土地上如原審判決附圖所示甲部分面積40平方公
    尺之道路部分，是否成立公用地役權？
  (一)按公用地役關係乃私有土地而具有公共用物性質之法律關係
    ，既成道路成立公用地役關係，首須為不特定之公眾通行所
    必要，而非僅為通行之便利或省時；其次，於公眾通行之初
    ，土地所有權人並無阻止之情事；其三，須經歷之年代久遠
    而未曾中斷，所謂年代久遠雖不必限定其期間，但仍應以時
    日長久，一般人無復記憶其確實之起始，僅能知其梗概（例
    如始於日據時期、八七水災等）為必要（司法院大法官會議
    釋字第400號解釋之解釋理由書意旨參照）。要言之，既成
    道路成立公用地役權者，必須符合供公眾通行之必要、土地
    所有權人對於公眾通行之容忍、經歷之年代久遠未曾中斷等
    要件，始足當之。又當事人主張有利於己之事實者，就其事
    實有舉證之責任。民事訴訟法第277 條定有明文。被上訴人
    主張上訴人所有之系爭土地上系爭道路部分為既成道路而成
    立公用地役權關係，自應由被上訴人對此負舉證之責任。
  (二)查被上訴人管理使用系爭土地上之系爭道路部分，現已鋪設
    柏油路面，占用情形如原審判決附圖所示甲部分面積40平方
    公尺之事實，經原審於95年4月6日前往現場履勘時，囑託宜
    蘭縣宜蘭地政事務所測量人員實地測量屬實，此有原審95年
    4月6日勘驗筆錄乙份及現場照片4張可參（見原審卷80-82、
    84、85頁），並有宜蘭縣宜蘭地政事務所95年6月1日宜地二
    03字第0950005381號函所附之土地複丈成果圖（即原審判決
    附圖）可憑（見原審卷90-91頁），兩造對此亦無爭執，已
    如前述。而系爭道路，可供人車通行，聯繫門牌號碼宜蘭縣
    頭城鎮○○路325至344號房屋及當地信仰之將軍廟等而通往
    主要道路新興路等情，業經原審先後於95年4月6日、同年10
    月19日至現場履勘屬實，此有勘驗筆錄2份、現場照片12幀
    及履勘現場照片示意圖乙份在卷可參（見原審卷80-82、146
    -154、84、85、159-161、158頁），核與被上訴人所提出之
    現場示意圖（見原審卷45頁）相符，足證系爭道路確係供不
    特定之公眾通行所必要，而非僅為通行之便利或省時而已。
  (三)次查：包括上訴人在內共15人，曾於70年間向宜蘭縣政府申
    請建造執照，預計興建現為門牌號碼宜蘭縣頭城鎮○○路32
    5號等2層樓21棟房屋，其中建築線指示（定）申請書圖及配
    置圖1/A中已繪有系爭道路部分，業經本院核閱宜蘭縣頭城
    鎮公所96年2月8日頭鎮工字第0960001763號函檢附之70鎮建
    字第2898號建造執照申請相關資料無訛，並有該建造執照、
    建築線指示（定）申請書圖及配置圖1/A影本在卷可憑（見
    原審卷30、32-34頁）。又原審於95年10月19日至現場履勘
    時，證人劉春明證稱：我是現任里長，從小就住在附近，我
    記得小時候路沒有那麼寬，但是在20年前左右，路寬就跟現
    在差不多，當時就是鋪柏油，以前將軍廟就存在了，將軍廟
    對面的房子也是在20幾年前蓋的，因為蓋了房子，所以房子
    前方也開了馬路，社區成立當時系爭道路也成為現況等語。
    另證人邱再洲證稱：我是現任將軍廟主委，8年前開始接任
    委員，4年前開始擔任主委，將軍廟從日據時期就存在，我
    是接任委員後才開始廟務，我住在離將軍廟3、4分鐘的車程
    ，小時候就常常經過系爭道路去菜園，小時候路沒有那麼寬
    ，後來比較少經過系爭道路，所以不清楚詳細狀況，8年前
    系爭道路就已經和現況一樣寬，有無鋪設柏油已經沒有什麼
    印象了，我接任委員時，周圍狀況就跟現在一樣等語。又證
    人謝坤永證述：我從小就住在附近，我一直住在這裡，我現
    在擔任將軍廟周圍新建社區的理事長，系爭道路在我小時候
    並沒有那麼寬，後來在20幾年前將軍廟斜對面蓋了房子，為
    了要施工而且符合建築的需求，所以系爭道路就拓寬成現況
    ，就是在將軍廟斜對面房子興建時，系爭道路同時拓寬就跟
    現在已經一樣了，我所稱的房子就是門牌號碼新興路325至
    329號房屋以及後方340至344號房屋等語，此有勘驗筆錄乙
    份可憑（見原審卷149-153頁）。綜合上述3名證人之證詞，
    可知系爭道路係於70年間興建門牌號碼宜蘭縣頭城鎮○○路
    325號等房屋時，同時拓寬成現況，且距今8年前亦與現況情
    形相同。另依據被上訴人提出之74年11月28日之林務局農林
    航空測量所之航空攝影圖，當時已有標明系爭道路，且依照
    圖例是屬於大路（路寬1.5公尺至3公尺），而非小路（路寬
    1.5公尺以下），此有該航空攝影圖乙份附卷可參（見原審
    卷126頁），亦可佐證前述證人之證詞應屬可採。足證系爭
    道路於公眾通行之初，土地所有權人並無阻止之情事，且經
    歷之年代久遠而未曾中斷。
  (四)證人楊茂榮雖於原審證稱：我是上訴人兄弟，以前就住在系
    爭道路隔壁土地上，20年前左右搬離此處，還是常常回來，
    系爭道路從日據時期以來就是當保甲路使用，我記得我搬離
    此處以前是水泥地，路寬沒有那麼大，柏油是我搬離以後才
    鋪的，以前是水泥地，搬離之後才鋪設柏油，系爭道路係陸
    陸續續拓寬，我也不知何時成為現狀等語，並經原審依照證
    人楊茂榮指界位置，當場以皮尺測量，證人楊茂榮指稱搬離
    時，路寬約為1.4公尺等情，有95年10月19日之勘驗筆錄乙
    份可參（見原審卷147-148頁）。姑不論證人楊茂榮為上訴
    人之兄弟，其證詞有偏頗之嫌；況證人楊茂榮並未明確指出
    其所稱搬離時之時點，究竟係在前述證人劉春明、謝坤永所
    證興建宜蘭縣頭城鎮○○路325號等房屋之前或之後，僅泛
    稱20年前左右，且亦未明確說明系爭道路變更為現狀之時點
    ，則證人楊茂榮所述，要難認與證人劉春明、謝坤永證詞之
    內容相齟齬，自不足以推翻證人劉春明、謝坤永之證詞，而
    為有利於上訴人之認定。
  (五)上訴人雖主張宜蘭縣頭城鎮○○路325號等房屋雖於70年間
    所興建，但興建時所需建材之運送路線係自坐落宜蘭縣頭城
    鎮○○段上新興小段65-3地號土地上，即將軍廟前方通往吉
    祥路之路線運送，證人劉春明、謝坤永證稱因為蓋房子而開
    馬路，應係記憶有誤，與事實不符，又邱再洲、劉春明不住
    附近說謊，謝坤永不老實，全頭城鎮○○○路均未擴寬云云
    。然查：證人劉春明、謝坤永均明確證稱系爭道路係自70
    年間興建宜蘭縣頭城鎮○○路325號等房屋之同時期拓寬成
    現況，核與該房屋申請建造執照檢附之建築線指示（定）申
    請書圖及配置圖1/A所示相符，已如前述，縱上訴人所稱興
    建前開房屋時係自另條道路運送建材等語屬實，亦未與證人
    劉春明、謝坤永證述之內容相歧，自不足為上訴人有利之認
    定；又證人劉春明自陳為里長，已任8年等語（見原審卷149
    頁），邱再洲自陳已任附近將軍廟委員8年等語（見原審卷
    150頁），證人謝坤永自陳自小居住該處，擔任該新建社區
    理事長等語（見原審卷152頁），均為上訴人所不爭，該3位
    證人均係與系爭道路有地緣關係並對系爭道路之狀況有相當
    程度了解之人，其等證詞自有相當之可信度，上訴人空言主
    張證人或不住附近，或說謊，而否定該3位證人之證詞，自
    無可取。至宜蘭縣頭城鎮○○○○路如屬均未擴寬，亦不足
    以證明於系爭土地上之系爭道路亦未經擴寬。另上訴人主張
    被上訴人提出之74年11月28日之林務局農林航空測量所航空
    攝影圖未必正確會有誤差存在云云。惟查：該空照圖固有誤
    差之可能性存在，但依其圖例標示，系爭道路之路寬屬於大
    路而非小路，拍攝之時間亦為證人劉春明、謝坤永證稱70
    年間系爭道路拓寬之後，足證系爭道路在拍攝當時已非路寬
    1.5公尺以下之保甲路而已，上訴人空言指稱有誤差存在云
    云，自不足採。又上訴人主張時效取得地役權僅使地役權人
    得請求成為地役權人之權利而已，未登記為地役權人之前，
    即無地役權存在等語；然查公用地役關係並非私法上之權利
    ，乃私有土地而具有公共用物性質之法律關係，與民法上地
    役權之概念有間，並不以登記為成立要件（最高法院88年度
    台上字第698號判決意旨參照），本件兩造爭執者為公用地
    役權之存否，已如前述，自無上訴人所稱未經登記被上訴人
    之公用地役權不存在之問題。又關於公用地役權關係之補償
    、減免稅額等問題，屬於行政法上之法律關係，非本院所能
    審理之範圍，併此敘明。
  (六)末以，被上訴人於系爭土地上之系爭道路上鋪設柏油，係基
    於公用地役權而來，如前所述，則追加被告乙○○縱依上訴
    人所言負責發包系爭道路之柏油鋪設工程，亦屬合法行使職
    權，上訴人主張追加被告亦應負無權占有及不當得利之責，
    自不足採。
七、綜上，被上訴人前述舉證，已足以證明系爭土地上系爭道路
    部分具有公用地役權關係存在，被上訴人屬於有權占有，則
    系爭道路於92年3、4月間由台電公司埋設管線而施工，嗣於
    同年11、12月間，由被上訴人建議內政部營建署完成鋪設柏
    油路面，自屬被上訴人就系爭道路行使修繕、維護及管理使
    用權利之範圍，上訴人主張被上訴人及追加被告無權占有而
    請求回復原狀及返還不當得利，於法無據，不應准許。原審
    駁回上訴人請求命被上訴人給付部分，核無違誤。上訴意旨
    指摘原判決不當，求予廢棄改判，為無理由，應予駁回。另
    上訴人於本院追加被告乙○○部分亦無理由，併予駁回。
八、本件事證已臻明確，兩造其餘主張及攻擊防禦方法，經核對
    本件判決結果無影響，爰不逐一論述，附此敘明。
據上論結，本件上訴及追加之訴均為無理由，依民事訴訟法第
449條第1項、第78條，判決如主文。
中　　華　　民　　國　　96　　年　　4　　月　　17　　日
　　　　　　　　　  民事第十三庭
                      　審判長法　官 劉勝吉
　　　　　　　　　　          法　官 陳駿璧
　　　　　　　　　　          法　官 李媛媛
正本係照原本作成。
不得上訴。
中　　華　　民　　國　　96　　年　　4 　 月　　19　　日
　　　　　　　　　　　　　　　書記官 秦仲芳
